【裁判字號】    89,易,2349
【裁判日期】    900926
【裁判案由】    詐欺
【裁判全文】
臺灣板橋地方法院刑事判決                        八十九年度易字第二三四九號
    公  訴  人  臺灣板橋地方法院檢察署檢察官
    被      告  乙○○
    選任辯護人  黃炳飛
右列被告因詐欺案件，經檢察官提起公訴（八十九年度調偵字第四六號），本院判決
如左：
    主  文
乙○○連續意圖為自已不法之所有，以詐術使人將本人之物交付，處有期徒刑壹年貳
月。
    事  實
一、乙○○明知自己並無資力，竟基於意圖為自己不法所有之概括犯意，於民國八十
    五年十月起至八十八年七月間止，在台北縣中和市○○路一○○號中和國小，隱
    瞞其週轉不靈，無法支付會款之事實，並以其擁有台北市、桃園市、中和市三間
    房子資力雄厚，博取同事之信任，使其同事己○○、庚○○、癸○○、丙○○、
    子○○、辛○、戊○○、甲○○、壬○○、丁○○、卯○○等人陷於錯誤，以為
    乙○○有支付能力，同意其參加渠等所召集之互助會，乙○○遂陸續加入十八組
    互助會（詳如附表所示），並陸續全數得標，共詐得新台幣（下同）一千一百零
    五萬五千七百元，其間為虛應故事仍正常給付死會會款，至八十八年六月加入戊○○所召集之互助會後，八十八年七月標得會款隨後即宣告倒會，會首間互相聯
    繫始知上情。
二、案經被害人己○○、庚○○、癸○○、丙○○、子○○、辛○、戊○○、甲○○
    、壬○○、丁○○、卯○○訴由台灣板橋地方法院檢察署檢察官偵查起訴。
    理  由
一、訊據被告乙○○對右揭事實矢口否認，先辯稱：伊加入那麼多會主要是做房地產
    ，做的不好，補來補去才導致這樣，後又辯稱：伊參加互助會，依投標程序標得
    會款，取得會款何來不法之有，且伊與告訴人之間均為中和國小老師，每月薪資
    多少，告訴人甚為清楚，又被告確實擁有坐落台北市、桃園市、中和市三間房子
    ，此為告訴人所明知，且為兩造所不爭，其財務狀況告訴人等均明知且所有互助
    會均在學校邀集，被告參與幾會，每月應繳多少會款，告訴人等甚為清楚，被告
    何來使用詐術，況伊自八十二、三年間起即參加告訴人之互助會，均如數繳付，
    並無拖欠，告訴人於原有互助會結束後，另起新會，伊基於情誼，繼續參加，並
    無不當，且互助會均為會首邀集並非被告主動要索，會首組會邀會員入會並無任
    何限制，被告如何施用詐術。伊每月薪資五萬元、教授鋼琴可得十萬元、房租每
    月收入三萬七千元（台北房租一萬五千元、中和房租一萬元、桃園房租一萬二千
    元）每月收入高達十八萬七千元，房地產三間市價一千零四十三萬元，扣除貸款
    尚有四百四十三萬元，且加入互助會是因七十八、八十四、八十五年間房地產尚
    稱景氣，欲以此養房地保值，其上揭收入繳房貸、會款綽綽有餘，並非無資力，
    其後未能繳交會款，係因八十八年一月間景氣變差，教授鋼琴收入減為五萬元，
    八十六年四、五月間，因母喪分攤醫療喪葬費用三十一萬元，中和房屋原屬母親
    所有，以買賣折價四百萬元給被告，被告支付三百萬元予其兄長，向銀行貸款二
    百七十萬元，是仍須支出三十萬元，取得房屋修繕花三十萬元，八十六年十二月
    修繕房屋花二十萬元，每月寄美金一千元供其子讀書之生活費，每月應繳貸款八
    萬元，是其未能付款是因情事變更，一年內付出四百十一萬元，伊純係嗣後債務
    無履行能力，若有意詐騙早可得標會款後，將房地產脫產而逃之夭夭，其八十五
    年十月至八十八年六月仍繳交會款六百二十二萬元，如加上房地產、薪資所得等
    所差之數與所欠之數不多，其所標得之會款均用於繳交會款，其無不法所有之意
    圖云云。經查：
    （一）右揭事實業據告訴人己○○、庚○○、癸○○、丙○○、子○○、辛○、
          戊○○、甲○○、壬○○、丁○○、卯○○指述歷歷，並有告訴人所提出
          之互助單，被告得標並繳交會款之明細在卷可按，被告對其於八十六年初
          至八十八年六月共跟十八組互助會，八十六年四月至八十八年七月間全數
          得標，共標得一千一百零五萬五千七百元亦無異議。
    （二）再查，依被告所提出之收支明細表前後更正三次，其中薪資所得依其所提
          出之薪資明細表，每月薪資實領均僅三萬四千八百餘元，此有薪資明細表
          在卷可按。租金所得部分雖有被告提出其坐落台北市○○○路○段二十三
          號八樓之二十二及桃園縣桃園市○○路一一五五號四樓之十四之房屋租賃
          契約書，並據證人即承租人辰○○、寅○○及證人丑○○證述屬實，惟證
          人辰○○僅承租桃園縣桃園市○○路一一五五號四樓之十四之房屋半年，
          其後寅○○於八十八年八月又承租至今，則被告是否每月均確有三萬七千
          元之房屋收入，亦非無疑。另教授鋼琴部分被告自稱每月有十萬元收入，
          惟依其偵查中所提出之明細每月亦僅五萬九千元，有被告所提之明細卷附
          可稽（見八十九年度調偵字第四十六號卷第三十七頁），是否確係因景氣
          銳減學生減少無從查考，若確係有十萬元加上薪資、房租收入扣除被告自
          己所盧列之費用，固有剩餘五萬餘元，惟其所需繳交之死會會款則高達二
          十八萬元，根本無法給付，此觀之被告最後所提出之收支明細即知（見本
          院卷(二)八十九年十二月十五日之收文刑事答辯三狀及本院卷(一)九十年八月
          二十九日刑事補充狀），實與其後來喪母支出喪葬醫療費用、或所列之重
          大支出無涉，辯稱：因情事變更，景氣銳減一時無法週轉云云，顯不足採
          。
    （三）復查，被告於八十五年十月起跟會，於八十六年四月標得一會，跟會之初
          應繳交之會款死會一會二萬元，有前揭會單及告訴人所提之加會及標會狀
          況一覽表卷附可考，惟依被告自己所列之收支明細表須繳交之會款為二十
          八萬元，其中有二十六萬元並非被告於該時跟會所需繳交之會款，雖被告
          於八十五年十月、八十六年一月有其他收入分別為三十九萬元、十五萬元
          ，有被告所提出之交易明細表在卷可稽，惟被告於八十五年十二月亦同時
          又向銀行貸款六十萬元，亦據被告自承在卷（見本院九十年九月四日審判
          筆錄），於八十六年三月時即已無法週轉，不得不跟更多的會補前面之漏
          洞，其後被告雖亦繳交一千餘萬元會款，惟扣除之前之負債，事實上被告
          所繳交之會款僅係三百五十三萬餘元，此復據被告自承無訛，有被告所提
          出之答辯（三）狀第五頁之更正陳述在卷可按（見本院卷(二)八十九年十二
          月十九日收文），尚有七百五十二萬元無從繳付，而所繳交之會款包括之
          前已得標之會，如將之前所累積之全數會款加入，被告得標所得之金額即
          非僅一千餘萬元，辯稱：所標得之一千一百零五萬五千七百元會款均用以
          繳交會款云云，亦不足採。
    （四）次查，被告所有房地產發生原因係在七十七年、八十四年、八十五年，有
          土地登記謄本卷附可稽（見八十八年度偵字第二五八三九號卷第四十三頁
          至五十四頁），被告辯稱：伊加入那麼多會主要是做房地產，做的不好，
          補來補去才導致這樣云云，顯不足採。再被告與告訴人之間雖均為中和國
          小老師，並知悉被告有台北市、桃園市、中和市三間房子，惟有無貸款，
          貸款多寡，此一般人無從隨意得知，辯稱：其財務狀況告訴人等均明知云
          云，亦不足採，而一般人召集互助會或參與互助會，除為一時小額週轉外
          ，均係作為存錢儲蓄之用，會首邀會員入會固然無何限制，惟至少須能夠
          給付會款，此縱為鄉姑村婦亦知悉之理，被告於八十六年初即已無法週轉
          ，根本無法繳付會款，惟此會首均不知悉，而因八十二、三年間起即參加
          告訴人之互助會，均如數繳付，並無拖欠，告訴人等自然無從懷疑，被告
          利用同事間對伊之信任，並隱瞞其無力週轉之事實，其有詐術之施用無疑
          ，且已自知自己無力繳付會款仍跟會，其跟會之初即具不法所有之意圖亦
          明，並陸續標得會款，共詐得一千一百零五萬五千七百元無訛，雖其間虛
          應故事繳付會款至八十八年，惟僅係影響告訴人日後民事損害求償之多寡
          ，與被告於跟會之初即具詐欺之意圖，並陸續標會於最後一會標得後即宣
          告倒會之詐欺犯行並無影響。
    綜上，被告所辯均不足採信，本件事證明確，被告犯行洵堪認定。
二、核被告所為，係犯刑法第三百三十九條第一項之詐欺取財罪。其先後多次犯行，
    時間緊接，犯罪構成要件相同，顯係基於概括犯意為之，應依連續犯論以一罪，
    並依法加重其刑。爰審酌被告施用詐術使人陷於錯誤而交付互助會款，其犯罪之
    動機、目的、手段、所生危害、及犯罪後之態度等一切情狀，量處如主文所示之
    刑，以示懲儆。
據上論斷，應依刑事訴訟法第二百九十九條第一項前段，刑法第五十六條、第三百三
十九條第一項，罰金罰鍰提高標準條例第一條前段，判決如主文。
本案經檢察官簡美慧到庭執行職務。
        華      民      國    九十      年      九      月      二十    日
                                      臺灣板橋地方法院刑事第四庭
                                          法    官    徐  子  涵
右正本證明與原本無異。
如不服本判決，應於判決送達後十日內向本院提出上訴狀 (應附繕本)。
                                          書 記 官    彭  麗  紅
中      華      民      國      九十      年    九    月     二十六     日
附錄本案論罪科刑法條全文：
刑法第三百三 九條
  意圖為自己第三人不法之所有，以詐術使人將本人或第三人之物交付者處五年以下
  有期徒、拘役或科或併科一千元以下罰金。
  以前項方法財產上不法之利益或使第三人得之者，亦同。
  前二項之未犯罰之。
附表
┌─┬───┬─────┬──────┬─────────────┐
│  │會首  │  會  款  │起訖時間    │得標時間                  │
│  │      │（新台幣）│            │金額（新台幣）            │
├─┼───┼─────┼──────┼─────────────┤
│一│子○○│ 二萬元   │85.10--90.01│86.11 、三千八百五十元    │
│  │      │          │            │取得會款八十七萬零七百元  │
├─┼───┼─────┼──────┼─────────────┤
│二│己○○│二萬元    │86.01--91.06│86.05 、四千一百五十元    │
│  │      │          │            │取得會款一百零四萬六千八百│
│  │      │          │            │五十元                    │
├─┼───┼─────┼──────┼─────────────┤
│三│楊斌  │一萬元    │86.02--90.04│86.10 、二千元            │
│  │      │          │            │取得會款四十一萬六千元    │
├─┼───┼─────┼──────┼─────────────┤
│四│丁○○│一萬元    │86.03--90.12│86.04、二千元             │
│  │      │          │            │取得會款四十五萬八千元    │
├─┼───┼─────┼──────┼─────────────┤
│五│卯○○│二萬元    │86.07--89.06│87.01、二千八百元         │
│  │      │          │            │取得會款六十一萬八千八百元│
├─┼───┼─────┼──────┼─────────────┤
│六│戊○○│一萬元    │86.01--90.04│87.02、一千九百元         │
│  │      │          │            │取得會款三十四萬七千八百元│
├─┼───┼─────┼──────┼─────────────┤
│七│楊斌  │一萬元    │86.11--89.11│87.03、一千七百元         │
│  │      │          │            │取得會款三十萬五千六百元  │
├─┼───┼─────┼──────┼─────────────┤
│八│己○○│二萬元    │86.12--91.06│87.04 、三千二百元        │
│  │      │          │            │取得會款九十二萬元        │
├─┼───┼─────┼──────┼─────────────┤
│九│壬○○│二萬元    │86.12--89.11│87.06 、二千八百元        │
│  │      │          │            │取得會款六十一萬八千八百元│
├─┼───┼─────┼──────┼─────────────┤
│十│丙○○│二萬元    │86.08--89.08│87.07 、二千七百元        │
│  │      │          │            │取得會款六十五萬二千五百元│
├─┼───┼─────┼──────┼─────────────┤
│十│子○○│ 二萬元   │86.10--90.06│87.09 、二千九百元        │
│一│      │          │            │取得會款七十八萬四千三百元│
├─┼───┼─────┼──────┼─────────────┤
│十│甲○○│ 二萬元   │87.06--90.07│87.11 、二千七百元        │
│二│      │          │            │取得會款六十五萬三千六百元│
├─┼───┼─────┼──────┼─────────────┤
│十│癸○○│ 二萬元   │87.09--92.09│88.01 、三千三百元        │
│三│      │          │            │取得會款一百零一萬五千二百│
│  │      │          │            │元                        │
├─┼───┼─────┼──────┼─────────────┤
│  │      │          │            │                          │
│十│丙○○│ 二萬元   │88.01--91.01│88.03 、二千七百元        │
│四│      │          │            │取得會款六十三萬三千三百元│
├─┼───┼─────┼──────┼─────────────┤
│  │      │          │            │                          │
│十│庚○○│ 一萬元   │87.12--93.06│88.03 、二千三百元        │
│五│      │          │            │取得會款五十一萬五千一百元│
├─┼───┼─────┼──────┼─────────────┤
│  │      │          │            │                          │
│十│楊斌  │  一萬元  │88.04--91.10│88.05 、一千九百元        │
│六│      │          │            │取得會款三十四萬二千一百元│
│  │      │          │            │                          │
├─┼───┼─────┼──────┼─────────────┤
│十│      │          │            │                          │
│七│戊○○│  一萬元  │88.06--91.12│88.07 、二千二百元        │
│  │      │          │            │取得會款三十二萬九千八百元│
├─┼───┼─────┼──────┼─────────────┤
│  │      │          │            │                          │
│十│      │          │            │                          │
│八│庚○○│  一萬元  │87.12--93.06│88.07 、二千二百五十元    │
│  │      │          │            │取得會款五十二萬七千二百五│
│  │      │          │            │十元                      │
└─┴───┴─────┴──────┴─────────────┘


司法院資訊處製作；財團法人民間司法改革基金會備份。
